---
title: |
    | FBST - Full Bayesian Significance Test
    | Ideias iniciais
author: Eduardo E. R. Junior
date: "20 de abril de 2016"
output:
  html_document:
    toc: true
    toc_float:
      collapsed: false
      smooth_scroll: false
    css: _style.css
    highlight: pygments
    code_folding: show
---

```{r, include = FALSE}

##-------------------------------------------
## Definições knitr
library(knitr)
opts_chunk$set(
    cache = FALSE,
    echo = TRUE,
    fig.align = "center",
    fig.width = 10,
    fig.height = 7,
    dev.args = list(family = "Palatino")
    )

##-------------------------------------------
## Consultas na web
## https://tab.bz/n6czn

```

> _"Prof. Julio Stern sobre o Prof. Carlos Alberto de Bragança Pereira -
> FBST Full Bayesian Significance Test.
> Me ensinou quase toda a estatística que eu sei (isso foi fácil) depois
> de des-ensinar quase toda a estatística que eu pensava que sabia (bem
> mais difícil)!"_

* Pesquisa dos professores Carlos A. de B. Perreira e Julio M. Stern,
  com principais desenvolvimentos no período de 1999 e 2009
* Proposta inicialmente publicada na revista _Entropy_ em 1999 [^1]
* Proposta "consolidada" com a publicação na revista _Bayesian Analysis_
  em 2008[^2]

# A ideia #

**"Fornecer uma teoria intuitiva, coerente e conveniente para acessar a
  significância estatística de hipóteses precisas."**[^3]

A metodologia FBST baseia-se na avaliação de _ev(H|X)_, ou _e-value_
evidência da hipótese precisa H sob a obtenção da amostra X. Ainda
conforme[^3], esta metodologia com suporte no _e-value_ apresenta
propriedades desejáveis como:

(I) Fornecer uma funcão de suporte à (ou medida de significância
estatística da) hipótese em teste, idealmente uma medida de
probabilidade no espaço paramétrico original ou natural do problema;

(II) Ter uma definicão intrinsecamente geométrica, independente de
qualquer aspecto não geométrico, como a particular parametrizaçao da
hipótese sendo testada, ou o particular sistema de coordenadas escolhido
para o espaço paramétrico, i.e., ser um procedimento invariante;

(III) Fornecer uma função de suporte que seja suave, i.e. contínua e
diferenciável, nos parâmetros da hipótese e nas estatísticas da amostra,
dentro de condições apropriadas de regularidade do modelo;

(IV) Obedecer ao princípio da verossimilhança, i.e. a informação obtida
das observações deve ser representada pela, e apenas pela, função de
verossimilhança;

(V) Não requerer qualquer artifício _ad hoc_, como dar probabilidades
positivas a conjuntos de medida nula, ou estabelecer razões de crença
iniciais arbitrárias entre hipóteses;

(VI) Ser uma função de suporte possibilística, onde o suporte a uma
disjunção lógica é o máximo entre o suporte dos disjuntos;

(VII) Ser um procedimento exato, i.e., não utilizar na definição do
_e-valor_ qualquer aproximação assintótica;

(VIII) Fornecer um teste consistente para uma dada hipótese precisa;

(IX) Fornecer operações de composicionalidade para modelos complexos;

(X) Permitir a incorporação de experiência prévia ou opiniões de
especialistas via distribuições a priori.

Veja o material original de Julio Stern [^3], onde para cada propriedade
listada, uma publicação que a embasa é apresentada.

# O método #

## Definições ##

$\Xi$: Espaço amostral; $\Delta$: Espaço observável; $\Theta$: Espaço
paramétrico.

Hipótese precisa H, ($\,g(\theta) \leq c \wedge h(\theta) = c\, ,
\textrm{sendo } c \textrm{ uma constante})$, tal que, $\Theta_0 =
\{\theta \in \Theta: H\}$.

$f(\theta | d)$ é a densidade posteriori obtida.

$T_\varphi = \{ \theta \in \Theta \mid f(\theta | d) > \varphi \}$,
subespaço paramétrico onde a densidade posteriori é superior a $\varphi$

$\mathbf{k}(T_\varphi) = \int_{T_\varphi} f(\theta | d)d\theta$ é a
credibilidade de $T_\varphi$ na posteriori.

## Algoritmo ##

1. Encontre $\theta^* = \arg \underset{\theta \in
\Theta_0}{\max}f(\theta | d)$

2. Obtenha a densidade posteriori no ponto $\theta^*$, $f^* = f(\theta^*
   | d )$

3. Obtenha o subespaço $T* = T_{f^*}$

4. Calcule a credibilidade de $\mathbf{k}^* = \mathbf{k}(T_{f^*})$

5. Calcule o _e-value_ sobre H dado X, $ev(H | X) = 1 - \mathbf{k}^*$

## Ilustração ##

Exemplo 6.3 apresentado no artigo publicado na _Bayesian Analysis_[^2]

No _gif_ abaixo têm-se a ilustração da metodologia FBST aplicada a um
conjunto de dados distribuídos normalmente com $\mu$ e $\tau$
desconhecidos. Atribuindo uma priori extremamente vaga ao vetor de
parâmetros, i.e $(\mu, \tau) \in \Re \times \Re$, obtemos a densidade
posteriori:

$$
f(\mu, \tau) = \tau^{6.5} \exp \left \{ -\frac{15\tau(\mu - 0.9)^2}{2}  \right \}
$$

As hipóteses precisas a serem testadas são:

* $H_0: \quad \mu = 1.1$ (<font color="red"> Conjunto $\Theta_0$)</font>
* $H_1: \quad \tau = 2.5$ (<font color="#2CF516"> Conjunto $\Theta_1$)</font>
* $H_2: \quad cv = \mu\sqrt{\tau} = 0.5$ (<font color="blue"> Conjunto $\Theta_2$)</font>



<center>
<iframe src="fbst-gif.html" width=100% height=590 frameborder="0" scrolling="no" marginheight="0" marginwidth="0"> </iframe>
</center>

# Exemplos #

## Intenção de voto ##

```{r}

##======================================================================
## Obtendo a priori

betaPrior <- function(P, LI, LS, CONF = 0.80) {
    ## P = proporção ("estimativa" pontual)
    ## LI, LS = limite inferior e superior para proporção
    ## CONF = confiança do intervalo descritvo
    fobj <- function(alpha) {
        beta <- (alpha * (1 - P) - 1 + 2 * P)/P
        prob <- diff(pbeta(q = c(LI, LS), alpha, beta))
        (prob - CONF)^2
    }
    alpha <- optimize(fobj, c(1, 100))$minimum
    beta <- (alpha * (1 - P) - 1 + 2 * P)/P
    return(list(alpha = alpha, beta = beta))
}

(prior <- betaPrior(0.525, 0.4, 0.65, 0.95))

##======================================================================
## Obtendo a verossimilhanca

y <- 24  ## Numero de eleitores com intenção de votar no atual prefeito
n <- 80  ## Numero de eleitores consultados
(veros <- list(alpha = y + 1, beta = n - y + 1))

##======================================================================
## Obtendo a posteriori (analiticamente)
(poste <- list(alpha = y + prior$alpha, beta = n - y + prior$beta))
(mode <- with(poste, (alpha - 1)/(alpha + beta - 2)))

##======================================================================
## Resultado da análise
par(lwd = 2, bty = "n")
with(poste,   curve(dbeta(x, alpha, beta), from = 0, to = 1))
with(prior, curve(dbeta(x, alpha, beta), add = TRUE, lty = 3, col = 4))
with(veros, curve(dbeta(x, alpha, beta), add = TRUE, lty = 3, col = 2))
legend("topright", col = c(1, 2, 4), lty = 1:3, bty = "n",
       legend = c("Posteriori", "Verossimilhança", "Priori"))

```

Testando as hipóteses $H_0: \theta = 3$ contra $H_1: \theta \neq 3$

```{r}

attach(poste)

## FBST para exemplo simples (muito simples)

theta0 <- 0.3
f0 <- dbeta(theta0, alpha, beta)
t02 <- uniroot(function(x) dbeta(x, alpha, beta) - f0,
               interval = c(0.4, 1))
(T0 <- c(0.3, t02$root))
(k0 <- diff(pbeta(T0, alpha, beta)))
(ev <- 1 - k0)

## Graficamente
curve(dbeta(x, alpha, beta), xlab = expression(theta), lwd = 2)
abline(v = theta0, col = 4, lty = 2, lwd = 2)
##
abline(h = f0, col = 5)
##
abline(v = T0, col = 4, lty = 2, lwd = 2)
##
x <- seq(T0[1], T0[2], length.out = 100)
fx <- dbeta(x, alpha, beta)
polygon(c(x, rev(x)),
        c(fx, rep(0, length(fx))),
        col="gray70")
abline(v = mode, col = 2, lty = 2)

detach(poste)

```

Avaliando o _"poder do teste"_ com os dados do exemplo, supondo que o
$\theta$ ""verdadeiro"" seja o valor modal da posteriori.

```{r}

## Função para calcular o valor de evidência FBST, especifico ao
## problema verossimilhança Binomial, priori Beta

f.ev <- function(theta, posterior) {
    with(posterior, {
        f0 <- dbeta(theta, alpha, beta)
        T0 <- rootSolve::uniroot.all(
            function(x) dbeta(x, alpha, beta) - f0,
            interval = c(0, 1))
        if (length(T0) == 0) {
            return(evalor = 1)
        } else {
            k0 <- diff(pbeta(T0, alpha, beta))
            ev <- 1 - abs(k0)
            return(evalor = ev)
        }
    })
}

thetas <- seq(0, 1, length.out = 100)
evalues <- unlist(sapply(thetas, f.ev, posterior = poste))

plot(y = 1 - evalues, x = thetas, type = "l",
     xlab = expression(Theta[0]),
     ylab = "k* = 1 - e-values")
abline(v = mode, col = 4, lty = 2)
rug(thetas)

```

# Materiais consultados #

[^1]: Artigo que propõe o FBST
<http://www.mdpi.org/entropy/papers/e1040099.pdf>

[^2]: Artigo que consolida a metodologia FBST
<http://computacao.br/~jstern/papers/papersJS/jsbayan1.pdf>

[^3]: Aula de Erudição (Textos de memorial por Julio Stern)
<https://www.ime.usp.br/~jstern/vitae/jmst2.pdf> (texto pleno)
