---
title: Inferência Bayesiana - Análise de experimento com via inferência clássica e Bayesiana
author: Eduardo E. R. Junior - DEST/UFPR
date: 22 de junho de 2016
output:
  html_document:
    toc: true
    toc_float:
      collapsed: false
      smooth_scroll: false
    css: ../_style.css
    highlight: pygments
    code_folding: show
---

```{r, include = FALSE}

source("../_defs.R")

```

# Definição do problema #

```{r}

library(cmpreg)
data(nematodes)
str(nematodes)
## help(nematodes, h = "html")

```

```{r}

##======================================================================
## Análise de dados de nematóides
xyplot(nema ~ off, groups = cult,
       type = c("g", "p"),
       data = nematodes,
       auto.key = list(
           title = "Linhagens",
           cex.title = 1,
           corner = c(0.9, 0.9)
       ))

```

Duas estruturas para modelagem serão consideradas
* Modelar somente o efeito aleatório das linhagens,
* Modelar somente o efeito fixo de `off` e aleatório das linhagens.

# Modelos em competição #

1. Modelo misto Poisson (ajustado pela maximização da verossimilhança)
2. Modelo misto COM-Poisson (ajustado pela maximização da
   verossimilhança)
3. Modelo misto Poisson (sob o paradigma Bayesiano)
     * INLA (_Integrated Nested Laplace Aproximation_)
     * Amostragem MCMC (usando o `jags`)
4. Modelo misto Gamma-Count (sob o paradigma Bayesiano - INLA)

## Abordagem de Máxima Verossimilhança ##

### Modelo misto Poisson ###

```{r fitmle, cache=FALSE}

##----------------------------------------------------------------------
## Com a Poisson
library(lme4)
mle0 <- glmer(nema ~ (1|cult), data = nematodes,
              family = poisson)
mle1 <- glmer(nema ~ log(off) + (1|cult), data = nematodes,
              family = poisson)

```

```{r}

##-------------------------------------------
## Estimativas dos parametros
## Para o modelo sem efeito fixo
tmle0 <- rbind(sigma = c(sqrt(VarCorr(mle0)$cult), NA, NA),
               summary(mle0)$coef[, -4])
rownames(tmle0)[2] <- c("(Intercept)")
tmle0

## Para o modelo com efeito fixo
tmle1 <- rbind(sigma = c(sqrt(VarCorr(mle1)$cult), NA, NA),
               summary(mle1)$coef[, -4])
tmle1

```

```{r ranefmle}

## Predição dos efeitos aleatórios
ranef.mle0 <- data.frame(ef = ranef(mle0)$cult[, 1], m = "mle0")
ranef.mle1 <- data.frame(ef = ranef(mle1)$cult[, 1], m = "mle1")
ranef.mle <- rbind(ranef.mle0, ranef.mle1)

densityplot(~ef, groups = m,
            data = ranef.mle,
            axis = axis.grid,
            auto.key = TRUE)

```

### Modelo misto COM-Poisson ###

```{r fitcmp, cache=FALSE}

##----------------------------------------------------------------------
## Com a COM-Poisson
## library(cmpreg)
## cmp0 <- cmp(nema ~ (1|cult), data = nematodes, sumto = 50)
## cmp1 <- cmp(nema ~ log(off) + (1|cult), data = nematodes,
##             sumto = 50)
load("mixedcmp_models.rda")

```

```{r}

## Estimativas dos parametros
## Para o modelo sem efeito fixo
tcmp0 <- rbind(sigma = c(exp(coef(cmp0)[2]), NA, NA),
               summary(cmp0)@coef[-2, -4])
colnames(tcmp0) <- colnames(summary(cmp0)@coef[, -4])
tcmp0

## Para o modelo com efeito fixo
tcmp1 <- rbind(sigma = c(exp(coef(cmp1)[2]), NA, NA),
               summary(cmp1)@coef[-2, -4])
colnames(tcmp1) <- colnames(summary(cmp1)@coef[, -4])
tcmp1

```

```{r ranefcmp, cache=FALSE}

## Predição dos efeitos aleatórios
ranef.cmp0 <- data.frame(ef = mixedcmp.ranef(cmp0), m = "cmp0")
ranef.cmp1 <- data.frame(ef = mixedcmp.ranef(cmp1), m = "cmp1")
ranef.cmp <- rbind(ranef.cmp0, ranef.cmp1)

densityplot(~ef, groups = m,
            data = ranef.cmp,
            axis = axis.grid,
            auto.key = TRUE)

```

## Abordagem Bayesiana com INLA ##

### Modelo misto Poisson ###

```{r fitinla, cache=FALSE}

##----------------------------------------------------------------------
## Com a poisson
library(INLA)
inla0 <- inla(nema ~ 1 + f(cult, model = "iid"),
              data = nematodes, family = "poisson")
inla1 <- inla(nema ~ log(off) + f(cult, model = "iid"),
              data = nematodes, family = "poisson")

```

```{r}

## Estimativas dos parametros
## Para o modelo sem efeito fixo
tinla0 <- rbind(c(sqrt(1/summary(inla0)$hyperpar[1]), rep(NA, 6)),
                summary(inla0)$fixed)
colnames(tinla0) <- colnames(summary(inla0)$fixed)
rownames(tinla0)[1] <- "sigma"
tinla0

## Para o modelo com efeito de off
tinla1 <- rbind(c(sqrt(1/summary(inla1)$hyperpar[1]), rep(NA, 6)),
                summary(inla1)$fixed)
colnames(tinla1) <- colnames(summary(inla1)$fixed)
rownames(tinla1)[1] <- "sigma"
tinla1

```

```{r ranefinla}

## Predição para os efeitos aleatórios
ranef.inla0 <- data.frame(ef = inla0$summary.random$cult$mean,
                          m = "inla0")
ranef.inla1 <- data.frame(ef = inla1$summary.random$cult$mean,
                          m = "inla1")
ranef.inla <- rbind(ranef.inla0, ranef.inla1)

densityplot(~ef, groups = m,
            data = ranef.inla,
            axis = axis.grid,
            auto.key = TRUE)

```

### Modelo misto Gamma-Count ###

```{r fitinlag, cache=FALSE}

##----------------------------------------------------------------------
## Com a Gamma-Count
inlag0 <- inla(nema ~ 1 + f(cult, model = "iid"),
               data = nematodes, family = "gammacount")
inlag1 <- inla(nema ~ log(off) + f(cult, model = "iid"),
               data = nematodes, family = "gammacount")

```

```{r}

## Estimativas dos parametros
## Para o modelo sem efeito fixo
tinlag0 <- rbind(c(sqrt(1/summary(inlag0)$hyperpar[2, 1]), rep(NA, 6)),
                 c(summary(inlag0)$hyperpar[2, 1], rep(NA, 6)),
                 summary(inlag0)$fixed)
colnames(tinlag0) <- colnames(summary(inlag0)$fixed)
rownames(tinlag0) <- c("sigma", "alpha", "(Intercept)")
tinlag0

## Para o modelo com efeito de off
tinlag1 <- rbind(c(sqrt(1/summary(inlag1)$hyperpar[2, 1]), rep(NA, 6)),
                 c(summary(inlag1)$hyperpar[2, 1], rep(NA, 6)),
                 summary(inlag1)$fixed)
colnames(tinlag1) <- colnames(summary(inlag1)$fixed)
rownames(tinlag1) <- c("sigma", "alpha", "(Intercept)", "log(off)")
tinlag1

```

```{r ranefinlag, cache=FALSE}

## Predição para os efeitos aleatórios
ranef.inlag0 <- data.frame(ef = inlag0$summary.random$cult$mean,
                          m = "inlag0")
ranef.inlag1 <- data.frame(ef = inlag1$summary.random$cult$mean,
                          m = "inlag1")
ranef.inlag <- rbind(ranef.inlag0, ranef.inlag1)

densityplot(~ef, groups = m,
            data = ranef.inlag,
            axis = axis.grid,
            auto.key = TRUE)

```

## Abordagem Bayesiana por simulação ##

### Modelo misto Poisson ###

Abaixo define-se o modelo conforme sintaxe do JAGS

```{r}

##======================================================================
## Por amostragem MCMC
library(rjags)

##-------------------------------------------
## Com a Poisson
cat(
" model {
    ## Log-verossimilhanca
    for (i in 1:m) {
      u[i] ~ dnorm(0, tau.e)
    }
    for (j in 1:n) {
      log(mu[j]) <- b0 + b1 * cov[j] + u[ind[j]]
      y[j] ~ dpois(mu[j])
    }
    ## Prioris
    b0 ~ dnorm(0, 0.0001)
    b1 ~ dnorm(0, 0.0001)
    tau.e ~ dgamma(0.001, 0.001)
    sigma <- sqrt(1/tau.e)
}
", file = "poisRE.modelo")


```

```{r fitmcmc0, cache=FALSE, results="hide"}

##-------------------------------------------
## Modelo sem efeito de covariavel
data0 <- with(
    nematodes,
    list("y" = nema,
         "cov" = rep(0, length(nema)),
         "n" = length(nema),
         "m" = length(unique(cult)),
         "ind" = as.numeric(cult))
)

jagsmodel0 <- jags.model(
    "poisRE.modelo",
    data = data0,
    n.chains = 3,
    n.adapt = 1000
)

amostra0 <- coda.samples(
    jagsmodel0, c("b0", "sigma"),
    n.iter = 10000, thin = 10,
    n.chains = 3,
    n.adapt = 1000)

```

Avaliação das cadeias

```{r}

xyplot(amostra0, axis = axis.grid, aspect = "fill")
densityplot(amostra0, axis = axis.grid, aspect = "fill")
acfplot(amostra0, type = "h", axis = axis.grid, aspect = "fill")

```

Predição dos efeitos

```{r mcmc0, cache=FALSE, results="hide"}

##-------------------------------------------
## Predição dos efeitos fixos e aleatórios
amostra0 <- coda.samples(
    jagsmodel0, c("b0", "sigma", "u"),
    n.iter = 10000, thin = 10,
    n.chains = 3,
    n.adapt = 1000)

amostra0 <- as.mcmc(do.call(rbind, amostra0))

```

```{r}

##-------------------------------------------
## Resumos da posteriori
resumo0 <- summary(amostra0)$statistics
ranef.jags0 <- data.frame(ef = resumo0[-(1:3), 1], m = "jags0")

resumo0[1:3, ]
HPDinterval(amostra0)[1:3, ]

```

```{r fitmcmc1, cache=FALSE, results="hide"}

##-------------------------------------------
## Modelo com efeito de covariavel
data1 <- with(
    nematodes,
    list("y" = nema,
         "cov" = log(off),
         "n" = length(nema),
         "m" = length(unique(cult)),
         "ind" = as.numeric(cult))
)

jagsmodel1 <- jags.model(
    "poisRE.modelo",
    data = data1,
    n.chains = 3,
    n.adapt = 1000
)

amostra1 <- coda.samples(
    jagsmodel1, c("b0", "b1", "sigma"),
    n.iter = 15000, thin = 15,
    n.chains = 3,
    n.adapt = 1000)

```

```{r}

##-------------------------------------------
## Avaliação das cadeias
xyplot(amostra1, axis = axis.grid, aspect = "fill")
densityplot(amostra1, axis = axis.grid, aspect = "fill")
acfplot(amostra1, type = "h", axis = axis.grid, aspect = "fill")

```

```{r mcmc1, results="hide"}

##-------------------------------------------
## Predição dos efeitos fixos e aleatórios
amostra1 <- coda.samples(
    jagsmodel1, c("b0", "b1", "sigma", "u"),
    n.iter = 15000, thin = 15,
    n.chains = 3,
    n.adapt = 1000)

amostra1 <- as.mcmc(do.call(rbind, amostra1))

```

```{r}

##-------------------------------------------
## Resumos da posteriori
resumo1 <- summary(amostra1)$statistics
ranef.jags1 <- data.frame(ef = resumo1[-(1:3), 1], m = "jags1")

resumo1[1:3, ]
HPDinterval(amostra1)[1:3, ]

```

```{r}

##-------------------------------------------
## Empilhando os efeitos aleatórios
ranef.jags <- rbind(ranef.jags0, ranef.jags1)

densityplot(~ef, groups = m,
            data = ranef.jags,
            axis = axis.grid,
            auto.key = TRUE)

```

## Comparação ##

```{r}

tmle0
tcmp0
tinla0
tinlag0
resumo0

```

```{r}

tmle1
tcmp1
tinla1
tinlag1
resumo1

```
